臺灣新北地方法院民事裁定
110年度事聲字第79號
異  議  人
即  債權人  中國信託商業銀行股份有限公司


法定代理人  利明献  


相  對  人  周世英  
代  理  人  連思成律師（法扶律師）  
上列異議人因相對人聲請消費者債務清理清算事件，對於中華民
國110年10月28日本院司法事務官所為110年度司執消債清字第90
號裁定聲明異議，本院裁定如下：
    主  文
異議駁回。
    理  由
一、按關於更生或清算之程序，除本條例別有規定外，準用民事
    訴訟法之規定，消費者債務清理條例（下稱消債條例）第15
    條定有明文。復按當事人對於司法事務官處理事件所為之終
    局處分，得於處分送達後10日之不變期間內，以書狀向司法
    事務官提出異議。司法事務官認前項異議有理由時，應另為
    適當之處分；認異議為無理由者，應送請法院裁定之。法院
    認第一項之異議為有理由時，應為適當之裁定；認異議為無
    理由者，應以裁定駁回之，民事訴訟法第240條之4第1至3項
    亦定有明文。查本院司法事務官於民國110年10月28日所為1
    10年度司執消債清字第90號裁定（下稱原裁定）於110年11
    月4日送達異議人，有送達證書附於本院110年度司執消債清
    字第90號卷可參，異議人於該裁定送達後10日內具狀聲明異
    議，經司法事務官認其異議為無理由而送請本院裁定，核與
    上開規定相合，先予敘明。
二、本件異議意旨略以：相對人於110年5月25日經本院裁定開始
    清算程序，嗣於同年9月16日進行心管導手術，可領取富邦
    人壽保險股份有限公司（下稱富邦人壽）之保險理賠金新臺
    幣（下同）211,558元、全球人壽保險股份有限公司（下稱
    全球人壽）保險理賠金135,700元（下合稱系爭保險理賠）
    ，此均應屬清算財團之財產，應由相對人提出等值現金分配
    予債權人，爰依法提出本件聲明異議等語。
三、相對人則陳述意見稱：伊因年事已高，身體狀況不佳，無收
    入得支應心臟手術費用，且伊子女亦有自己之家庭須扶養，
    長子之子女現就讀幼兒園，短時間內無法提出與以往相同之
    扶養費用供伊生活所需，且回診之醫療費用及車資亦將提升
    ，若身體狀況有所惡化，恐有短暫聘請看護協助照料生活之
    必要，此外，伊已將保險及股票等資產提出等值現金供債權
    人分配，無其他財產可供運用，系爭保險理賠實係伊日後生
    活所必需等語。　　
四、經查：
  ㈠按保險金債權係以保險事故發生為停止條件之債權，保險契
    約係成立於法院裁定開始清算程序前，如其保險事故發生在
    法院裁定開始清算程序前，則該保險金債權屬債務人之現在
    財產，非屬將來行使之財產請求權，自應列入清算財團。如
    保險事故發生於法院裁定開始清算程序後，該保險金債權即
    屬債務人將來可行使之財產請求權，仍應納入清算財團（10
    9年第9期民事業務研究會第21號研審小組意見參照）。惟按
    法院於裁定開始清算程序後一個月內，得依債務人之聲請或
    依職權，審酌債務人之生活狀況、清算財團財產之種類及數
    額、債務人可預見之收入及其他情事，以裁定擴張不屬於清
    算財團財產之範圍，消費者債務清理條例（下稱消債條例）
    第99條定有明文。又上開條文之規範意旨，係為確保債務人
    重建經濟生活之機會，避免其無從維持生活，乃授權法院得
    審酌債務人之生活狀況、清算財團財產之種類及數額、債務
    人可預見之收入等一切情事後，以裁定擴大自由財產之範圍
    。該條規定之「一個月」期間，為法定期間，並非不變期間
    。依消債條例第15條準用民事訴訟法第163條規定，如有重
    大理由，法院得依職權以裁定伸長或縮短之（103年第9期民
    事業務研究會題第19號研審小組意見參照）。　
　㈡相對人依消債條例聲請清算，經本院以109年度消債清字第22
    6號裁定相對人自110年5月25日上午11時起開始清算程序，
    並命司法事務官開始清算程序。司法事務官乃於110年6月3
    日以新北院賢110年度司執消債清壯消字第90號函請富邦人
    壽、全球人壽禁止相對人行使名下保險契約之權利，包括終
    止契約領取解約金、行使保單質借權、領取保險金、或變更
    要保人或受益人等基於保險契約所得行使之一切權利，亦不
    得對相對人清償等節，惟相對人於110年9月17日於亞東紀念
    醫院接受心導管合併氣球擴張及支架放置手術，醫療費用共
    計207,516元；嗣富邦人壽、全球人壽分別於110年10月1日
    、10月4日來函向本院陳報相對人於清算程序中，依各該保
    單條款分別申請醫療保險理賠211,558元、135,700元等情，
    業經本院調取110年度司執消債清字第90號卷宗核閱屬實。
　㈢查本件相對人於富邦人壽投保「真享福平準終身壽險（保單
    號碼Z0000000000-00）」、「安泰富貴終身壽險（保單號碼
    Z0000000000-00）」生效日期為81年6月12日、93年2月26日
    ；於全球人壽投保「國華人壽GO活力終身醫療健康保險（乙
    型）(100)」生效日期為100年5月26日，均係成立於本院裁
    定開始清算程序前，則相對人申請之保險給付，依前開規定
    ，不論保險事故發生在法院裁定開始清算程序前或後，固原
    應納入本件清算財團。惟查，相對人為45年生，已逾勞工退
    休年齡，其並自陳現無工作收入，均靠子女資助生活必要費
    用，而其醫療費用係由長子周正瑜代為支付，周正瑜之子女
    現就讀幼兒園，短時間內已無法提出與以往相同之扶養費用
    供其所需，遑論術後照料、療養之相關醫療費用等情，業據
    提出診斷證明書、醫療費用收據及信用卡帳單明細在卷可參
    。是本院斟酌上情，認相對人生活費用均靠子女扶養，目前
    無可預見之固定收入，醫療費用207,516元為其長子先行墊
    付，且相對人名下已無資產（有效保單、存款及股票等，均
    已提出等值現款及等值保單解約金135,149元為處分），而
    相對人因重大疾病手術，有將來持續就醫、療養等需求，為
    確保相對人重建經濟生活之機會，避免其無從維持生活，系
    爭保險理賠實有保留以維持相對人生活及醫療所需之必要。
    則本院司法事務官審酌上情，而依相對人聲請，以原裁定擴
    張系爭保險理賠不屬於清算財團財產之範圍，於法並無違誤
    。異議意旨指摘原裁定不當，求予廢棄，為無理由，應予駁
    回。
五、據上論結，本件異議為無理由，依消債條例第15條、民事訴
    訟法第240條之4第3項後段，爰裁定如主文。
中　　華　　民　　國　　111 　年　　4 　　月　　22　　日
                  民事第二庭  法　官　宋泓璟
以上正本係照原本作成。
如不服本裁定，應於裁定送達後10日內以書狀向本院提出抗告，
並繳納抗告費新臺幣1,000元。
中　　華　　民　　國　　111 　年　　4 　　月　　22　　日
                              書記官  鄧筱芸